【裁判字號】    96,訴,577
【裁判日期】    970129
【裁判案由】    履行聘任合約
【裁判全文】
臺灣基隆地方法院民事判決               96年度訴字第577號
原      告  甲○○
被      告  貢寮區漁會
法定代理人  吳文益
訴訟代理人  姜禮增律師
上列當事人間請求履行聘任合約事件，本院於民國97年 1月15日
言詞辯論終結，判決如下：
    主  文
原告之訴駁回。
訴訟費用由原告負擔。
    事實及理由
一、原告聲明求為判決被告應依台灣省各級漁會第 4次新進儲備
    人員統一考試規定聘僱原告為職員，其主張如下：
  (一)原告於民國87年間參加由台灣省漁會舉辦之第 4次儲備新進
    人員資格考試，經錄取後分發為貢寮區漁會之新進儲備人員
    11職等資訊管理人員，依台灣省漁會辦理各級漁會聘任職員
    統一考試作業要點（下稱：統一考試作業要點）第 7點規定
    ：「參加新進人員考試總成績達合格標準人員，省漁會應按
    其成績、類別及缺額人數列冊，通知員額出缺漁會聘用。並
    得分別在各該漁會出缺員額內評列備取人員，遇缺由各該漁
    會依成績順序聘用，錄取人員除有漁會人事管理辦法第18條
    、第19條規定情事外，不得拒絕聘用…」，原告並無該辦法
    第18條、第19條之消極資格，然自錄取後迄今，並未接獲被
    告任何聘用訊息，原告曾於92年間向漁業署陳情，至今仍未
    接獲聘用通知，而於95年11月12日台灣省漁會舉辦第 5次儲
    備新進人員資格考試之儲備員額一覽表中，被告之資訊管理
    類有缺額1名，自應聘用原告。
  (二)依行政院農業委員會96年 5月11日農授漁字第0961321271號
    內容：「為保障漁會公開考選合格人員權益，惠輔導轄屬區
    漁會於聘任人員出缺時，應依說明優先進用台灣省各級漁會
    第四、五次儲備新進人員資格考試合格人員‧‧‧。」，於
    說明二更載明：「(一)對於轄下區漁會於人員出缺時，未優先
    進用漁會考試合格人員，經查證屬實者，主管機關應依漁會
    法第44條規定，予以警告，並要求限期改正。(二)若漁會逾期
    仍未改正者，除由主管機關依漁會考核辦法中特殊功過扣分
    外，並予糾正；倘仍未改正者，請函本會轉請台灣省漁會於
    辦理下次考試時，不受理該漁會所報各類科儲備員額。」，
    足證台灣省漁會舉辦之儲備新進人員資格考試，其目的係為
    聘任出缺的員額，其考試目的並非僅係取得儲備人員的資格
    而已。
  (三)被告辯稱迫於經費不足，文書作業仍以手寫為主，經全盤考
    量，一直未遇缺額聘僱原告，但依據漁會人事管理辦法第 9
    條第 1項規定，漁會應依前條規定，於每年決算後計算收益
    ，據以擬定員額調整表，報主管機關核定後調整之，漁會每
    年都有計算收益，於考試前也有調查缺少的人力，被告如無
    缺額及經費，在台灣省漁會於95年11月12日舉辦第 5次儲備
    新進人員資格考試之儲備員額一覽表中何以資訊管理類仍缺
    1 名人員，被告所辯前後矛盾，自不足採。
  (四)原告是參加87年的考試，自應適用87年的統一考試作業要點
    ，被告不依台灣省漁會舉辦之儲備新進人員資格考試規定執
    行，主觀上認定原告已喪失資訊管理的能力，且抗辯考試目
    的僅是取得儲備人員的資格，要求原告於95年再次參加儲備
    人員考試，莫非只是要原告證明自己的資格能力，被告不顧
    考試之公信力，規避舉辦考試的真正目的，遲遲不願聘用原
    告，才是違反誠信原則。
二、被告聲明求為駁回原告之訴，其抗辯如下：
  (一)原告雖於87年間參加由台灣省漁會舉辦之第 4次儲備新進人
    員資格考試，並經錄取為資訊管理儲備人員，惟依漁會法第
    27條第 1項規定，漁會總幹事以外之聘任職員，由總幹事就
    漁會統一考試合格人員中聘任，並指揮、監督；另依統一考
    試作業要點第 7點規定，「錄取人員不得有漁會人事管理辦
    法第18、19條規定之情形」、「遇缺由各該漁會依成績順序
    聘用」，足徵原告只是因參加資格考試並取得儲備人員之資
    格而已，既稱為儲備人員，其真意即是指具有此考試資格的
    預備人員，此種儲備人員並非只限於 1人，可以有多名人員
    儲備，此觀漁會法第27條第 1項規定「合格人員中聘任」甚
    明。是被告在遇有缺額時，本於其權責，有權決定是否依成
    績順序聘用，或不予聘用，而非原告在考試後，被告即有義
    務應聘僱原告為漁會員工。
  (二)又漁會有別於一般公務機關，是由漁民組成，並無編列預算
    ，被告是否決定聘僱，是以漁會各項會務之推行，財源、用
    人編制及現有人員調度之全盤為考量，被告已於95年10月20
    日函覆原告，被告始終迫於經費不足，文書作業仍以手寫為
    主，經全盤考量後，一直未遇缺額聘僱原告。雖被告於95年
    11月12日台灣省漁會舉辦之第 5次儲備新進人員資格考試列
    有資訊管理儲備人員缺額 1人，但仍無資訊管理之專任人員
    ，僅於96年5月1日另由業務部聘用 1人擔任漁船證件的審查
    人員。
  (三)另統一考試作業要點於91年、94年及95年經 3次修訂，修正
    後第7條第3項規定，前項參加新進人員考試合格人員之獲聘
    資格，保留至下次辦理新進人員考試公告日止。被告於95年
    底因有再次辦理儲備人員考試，依上述保留資格之限制規定
    ，原告已不再具有聘用資格，且資訊科技發展一日千里，經
    過 9年之久，原告因通過考試形式上所具有「資訊管理」的
    資格能力，恐怕早已喪失，假使原告確實仍然具有「資訊管
    理」的能力，自得再次參加95年儲備人員考試，若謂通過考
    試後資格即永遠存在，顯然與資格考試之原意相違背，強令
    被告聘僱，為權利濫用，且違反誠信原則。
三、原告主張其於87年間參加台灣省漁會舉辦之第 4次各級漁會
    新進儲備人員統一考試，經錄取為被告之11職等資訊管理人
    員，迄今均未獲聘為被告之正式職員，及被告於台灣省漁會
    95年11月12日舉辦第 5次儲備新進人員考試中有11職等資訊
    管理人員 1名缺額等事實，為被告所不爭執，並有台灣省各
    級漁會第4次新進儲備人員統一考試錄取名冊、各級漁會第5
    次儲備新進人員資格考試儲備員額一覽表影本各 1件在卷可
    參，原告此部分之主張自堪信為真實。至於原告主張被告應
    依台灣省政府87年6月2日核備修訂之統一考試作業要點聘用
    原告為正式職員，則為被告所否認，並為上開抗辯，經查：
  (一)按漁會總幹事以外之聘任職員，由總幹事就漁會統一考試合
    格人員中聘任並指揮、監督。前項聘任職員，應由中央或直
    轄市主管機關督導全國或省（市）漁會統一考訓之。漁會法
    （96年 6月20日修正）第27條定有明文。又漁會新進職員，
    除總幹事由理事會依法聘任外，應就公開考選之及格人員中
    聘任；在職員工符合規定資格者得予提升。但技工、工友晉
    升職員，應經升等考試及格後提升之，第七職等晉升第六職
    等人員，應經升等考試及格或經聯合訓練機構訓練合格後提
    升之。前項新進職員考選及在職員工升等考試，由中央或直
    轄市主管機關督導全國、省或直轄市漁會辦理。漁會人事管
    理辦法（89年 5月17日修正）第14條亦有明定。原告參加之
    考試係依據台灣省政府87.6.2府農漁字第151747號函核備修
    訂之統一考試作業要點辦理，其第 7條規定「參加新進人員
    考試總成績達合格標準人員，省漁會應按其成績、類別及缺
    額人數列冊，通知員額出缺漁會聘用。並得分別在各該漁會
    出缺員額內評列備取人員，遇缺由各該漁會依成績順序聘用
    ，錄取人員除有漁會人事管理辦法第18條、第19條規定情事
    外，不得拒絕聘用。」，且考試簡則載明：「考試總成績達
    到合格標準人員，省漁會即按其考試成績及漁會儲備人數錄
    取，通知漁會遇缺擇優聘用。」，是各級漁會聘任職員，應
    受上述漁會法、漁會人事管理辦法等法令之限制。原告參加
    台灣省漁會於87年間舉辦之第 4次儲備新進人員資格考試，
    既經錄取為被告之11職等資訊管理儲備人員，依上開規定，
    於被告職員出缺，原告又無漁會人事管理辦法第18條、第19
    條規定之情形時，被告即不得拒絕聘用原告為職員。被告雖
    抗辯統一考試作業要點於87年後於91年、94年及95年業經 3
    次修訂，修正後第7條第3項規定：「前項參加新進人員考試
    合格人員之獲聘資格，保留至下次辦理新進人員考試公告日
    止。」，於第 5次儲備新進人員資格考試公告時，原告已不
    具有獲聘資格云云，然原告參加之第 4次新進儲備人員統一
    考試，無論統一考試作業要點或考試簡則均未定有資格有效
    期間，其對參與該項考試之人已發生效力，自應依原告報名
    參加考試當時之統一考試作業要點及考試簡則決定聘用之資
    格，此由行政院農業委員會96年5月11日農授漁字第0961321
    271 號函示區漁會於聘任人員出缺時，應依說明優先進用台
    灣省各級漁會第4、5次儲備新進人員資格考試合格人員，其
    於說明欄僅敘及「本（第 5）次參加新進人員考試合格人員
    之獲聘資格，保留至下次辦理新進人員考試公告日止。」即
    明，足見參加台灣省漁會所舉辦第 4次儲備新進人員資格考
    試之錄取人員，其獲聘資格並未定有有效期間，被告所辯實
    不足採。
  (二)原告參加台灣省漁會舉辦之第 4次儲備新進人員資格考試雖
    獲錄取為被告之11職等資訊管理儲備人員，此僅取得受僱資
    格，需被告有員額出缺時，才有僱用原告為職員之義務。原
    告以台灣省漁會於95年11月12日舉辦第 5次儲備新進人員考
    試儲備員額一覽表中，被告有11職等資訊管理人員 1名缺額
    云云，然被告於台灣省漁會舉辦各級漁會第 5次儲備新進人
    員考試所報資訊管理缺額 1名，應係儲備人員之性質，不能
    認為被告已有缺額產生。另依現行漁會管理辦法第8條至第1
    0 條規定，漁會設置員額應報主管機關核定；漁會應在核定
    員額範圍內聘僱員工，其實際用人超過核定員額時，在員額
    未降至規定標準前，遇有員工離職不得聘僱新進員工。原告
    對於被告已有11職等資訊管理人員之缺額產生，及依被告之
    編制員額得以聘僱新進人員，並未舉證證明，其主張被告有
    僱用原告之義務，自不足採。
四、綜上所述，原告參加台灣省漁會舉辦之第 4次儲備新進人員
    資格考試獲錄取為被告之11職等資訊管理儲備人員，僅係取
    得受僱資格，被告就該類別既無員額出缺，即無僱用原告為
    職員之義務。從而，原告求為判決被告應依台灣省各級漁會
    第4次新進儲備人員統一考試規定聘僱原告為職員，為無理
    由，應予駁回。
五、結論：本件原告之訴為無理由，依民事訴訟法第78條，判決
    如主文。
中    華    民    國    97    年    1     月    29    日
                  民事庭法  官  陳湘琳
以上正本係照原本作成。
對於本件判決如有不服，應於收受送達後20日內向本院提出上訴
書狀，敘述上訴之理由，上訴於臺灣高等法院，並按他造當事人
之人數附具繕本。
中    華    民    國    97    年    1     月    29    日
                        書記官  王佩珠


司法院資訊處製作；財團法人民間司法改革基金會備份。
